---
title: "Introdução à Bioestatística com R"
subtitle: "Módulo 2 do Curso *Ciência de Dados para Pesquisadores da Saúde*"
author: "Prof. Djalma Barbosa"
institute: "Universidade Federal de Rondonópolis"
date: today
format:
  revealjs:
    theme: [default, custom_scss1.scss]    # Adicione custom.scss aqui
    css: custom_css1.css                   # Adicione styles.css aqui
    slide-number: true
    chalkboard: true
    preview-links: auto
    logo: logoUFR.png                    # Opcional
    footer: "Introdução à Bioestatística com R"
    incremental: false
    code-line-numbers: false
    highlight-style: github
    transition: slide
    background-transition: fade
---

# Apresentação do Curso {background-color="#2C3E50"}

## Objetivos do Curso

::: incremental
-   Compreender conceitos fundamentais de bioestatística
-   Utilizar o R/RStudio para análises estatísticas
-   Aplicar métodos descritivos e inferenciais
-   Realizar testes de hipótese
-   Construir modelos de regressão
:::

## Estrutura do Curso

:::::: columns
::: {.column width="33%"}
**Encontro 1**

-   Probabilidade
-   Distribuições
-   Estatística Descritiva
:::

::: {.column width="33%"}
**Encontro 2**

-   Testes de Hipótese
-   Testes paramétricos
-   Testes não-paramétricos
:::

::: {.column width="33%"}
**Encontro 3**

-   Regressão Linear
-   Regressão Logística
-   Interpretação
:::
::::::

# Introdução ao R e RStudio {background-color="#2C3E50"}

## Por que R?

::: incremental
-   Software livre e gratuito
-   Linguagem específica para estatística
-   Grande comunidade científica
-   Pacotes especializados (Tidyverse)
-   Reprodutibilidade das análises
:::

## Configurando o Ambiente

```{r}
#| echo: true
#| eval: true

# Instalar pacotes se necessário
if(!require(tidyverse)) install.packages("tidyverse")
if(!require(ggplot2)) install.packages("ggplot2")


# Carrega pacotes
library(ggplot2)
library(tidyverse)
```

## Estrutura Básica do R

```{r}
#| echo: true
# Operações básicas
2 + 2
10 / 5
sqrt(16)

# Criar objetos
idade <- 25
nome <- "João"

# Vetores
idades <- c(23, 45, 67, 32, 29)
mean(idades)
```

# Probabilidade {background-color="#2C3E50"}

## Conceitos Fundamentais

**Probabilidade**: medida de incerteza de um evento

$$P(A) = \frac{\text{casos favoráveis}}{\text{casos possíveis}}$$

::: incremental
-   $0 \leq P(A) \leq 1$
-   $P(\Omega) = 1$ (evento certo)
-   $P(\emptyset) = 0$ (evento impossível)
:::

## Exemplo: Estudo Epidemiológico

```{r}
#| echo: true
# Probabilidade de doença em uma população
total_pacientes <- 1000
pacientes_doentes <- 150

prob_doenca <- pacientes_doentes / total_pacientes
print(paste("P(Doença) =", prob_doenca))
```

## Regras de Probabilidade

::::: columns
::: {.column width="50%"}
**Regra da Adição**

$$P(A \cup B) = P(A) + P(B) - P(A \cap B)$$

Para eventos mutuamente exclusivos: $$P(A \cup B) = P(A) + P(B)$$
:::

::: {.column width="50%"}
**Regra da Multiplicação**

$$P(A \cap B) = P(A) \times P(B|A)$$

Para eventos independentes: $$P(A \cap B) = P(A) \times P(B)$$
:::
:::::

## Probabilidade Condicional

$$P(A|B) = \frac{P(A \cap B)}{P(B)}$$

**Exemplo clínico**: Probabilidade de ter doença dado teste positivo

# Distribuições de Probabilidade {background-color="#2C3E50"}

## Tipos de Distribuições

::::: columns
::: {.column width="50%"}
**Discretas**

-   Binomial
-   Poisson
-   Hipergeométrica
:::

::: {.column width="50%"}
**Contínuas**

-   Normal
-   t de Student
-   Chi-quadrado
-   F
:::
:::::

## Distribuição Normal

$$f(x) = \frac{1}{\sigma\sqrt{2\pi}} e^{-\frac{1}{2}\left(\frac{x-\mu}{\sigma}\right)^2}$$

::: incremental
-   Simétrica em torno da média ($\mu$)
-   Desvio padrão ($\sigma$) controla dispersão
-   68% dos dados entre $\mu \pm \sigma$
-   95% dos dados entre $\mu \pm 1.96\sigma$
:::

## Visualizando a Normal

```{r}
#| echo: true
#| fig-align: center
#| fig-width: 8
#| fig-height: 4

library(ggplot2)

x <- seq(-4, 4, length.out = 1000)
y <- dnorm(x, mean = 0, sd = 1)

ggplot(data.frame(x, y), aes(x, y)) +
  geom_line(color = "#3498db", size = 1.5) +
  geom_area(fill = "#3498db", alpha = 0.3) +
  labs(title = "Distribuição Normal Padrão",
       x = "Valores", y = "Densidade") +
  theme_minimal()
```

## Simulando Dados Normais

```{r}
#| echo: true
set.seed(123)

# Simular altura de pacientes (cm)
alturas <- rnorm(n = 100, mean = 170, sd = 10)

# Estatísticas
mean(alturas)
sd(alturas)
summary(alturas)
```

## Distribuição Binomial

Útil para eventos com dois resultados (sucesso/fracasso)

$$P(X = k) = \binom{n}{k} p^k (1-p)^{n-k}$$

**Exemplo**: número de pacientes que respondem a tratamento

```{r}
#| echo: true
# 10 pacientes, probabilidade de cura = 0.7
dbinom(x = 7, size = 10, prob = 0.7)
```

# Estatística Descritiva {background-color="#2C3E50"}

## O que é Estatística Descritiva?

Conjunto de técnicas para **organizar**, **resumir** e **apresentar** dados

::: incremental
-   Medidas de tendência central
-   Medidas de dispersão
-   Medidas de posição
-   Visualizações gráficas
:::

## Criando Dataset Simulado

```{r}
#| echo: true
set.seed(2024)

# Dataset epidemiológico simulado
n <- 200

dados <- tibble(
  id = 1:n,
  idade = rnorm(n, mean = 45, sd = 15),
  sexo = sample(c("M", "F"), n, replace = TRUE),
  pressao_sistolica = rnorm(n, mean = 130, sd = 20),
  pressao_diastolica = rnorm(n, mean = 85, sd = 12),
  colesterol = rnorm(n, mean = 200, sd = 40),
  imc = rnorm(n, mean = 26, sd = 4),
  doenca = sample(c("Sim", "Não"), n, replace = TRUE, prob = c(0.3, 0.7))
)
```

## Visualizando os Dados

```{r}
#| echo: true
head(dados, 10)
glimpse(dados)
```

## Medidas de Tendência Central

:::::: columns
::: {.column width="33%"}
**Média**

$$\bar{x} = \frac{\sum x_i}{n}$$

Sensível a outliers
:::

::: {.column width="33%"}
**Mediana**

Valor central ordenado

Robusta a outliers
:::

::: {.column width="33%"}
**Moda**

Valor mais frequente

Para dados categóricos
:::
::::::

## Calculando Medidas Centrais

```{r}
#| echo: true
# Média
mean(dados$idade)
mean(dados$colesterol)

# Mediana
median(dados$idade)
median(dados$colesterol)

# Resumo completo
summary(dados$idade)
```

## Medidas de Dispersão

::::: columns
::: {.column width="50%"}
**Variância**

$$s^2 = \frac{\sum (x_i - \bar{x})^2}{n-1}$$

**Desvio Padrão**

$$s = \sqrt{s^2}$$
:::

::: {.column width="50%"}
**Coeficiente de Variação**

$$CV = \frac{s}{\bar{x}} \times 100\%$$

**Amplitude**

$$A = \max(x) - \min(x)$$
:::
:::::

## Calculando Dispersão

```{r}
#| echo: true
# Desvio padrão
sd(dados$idade)
sd(dados$colesterol)

# Variância
var(dados$idade)

# Amplitude
range(dados$idade)
max(dados$idade) - min(dados$idade)
```

## Medidas de Posição - Quartis

```{r}
#| echo: true
# Quartis da idade
quantile(dados$idade, probs = c(0.25, 0.5, 0.75))

# Percentis
quantile(dados$colesterol, probs = seq(0, 1, 0.1))

# Amplitude interquartil (IQR)
IQR(dados$idade)
```

## Estatísticas por Grupo

```{r}
#| echo: true
# Usando dplyr para agrupar
dados %>%
  group_by(sexo) %>%
  summarise(
    n = n(),
    media_idade = mean(idade),
    dp_idade = sd(idade),
    media_colesterol = mean(colesterol),
    dp_colesterol = sd(colesterol)
  )
```

## Tabelas de Frequência

```{r}
#| echo: true
# Frequência simples
table(dados$sexo)
table(dados$doenca)

# Frequência relativa
prop.table(table(dados$doenca))

# Tabela cruzada
table(dados$sexo, dados$doenca)
```

# Visualização de Dados {background-color="#2C3E50"}

## Gráfico de Barras

```{r}
#| echo: true
#| fig-align: center
#| fig-width: 8
#| fig-height: 5

ggplot(dados, aes(x = doenca, fill = doenca)) +
  geom_bar() +
  labs(title = "Distribuição de Pacientes com Doença",
       x = "Status da Doença", y = "Frequência") +
  theme_minimal() +
  scale_fill_manual(values = c("#e74c3c", "#2ecc71"))
```

## Histograma

```{r}
#| echo: true
#| fig-align: center
#| fig-width: 8
#| fig-height: 5

ggplot(dados, aes(x = idade)) +
  geom_histogram(bins = 20, fill = "#3498db", color = "white") +
  labs(title = "Distribuição de Idade dos Pacientes",
       x = "Idade (anos)", y = "Frequência") +
  theme_minimal()
```

## Boxplot

```{r}
#| echo: true
#| fig-align: center
#| fig-width: 8
#| fig-height: 5

ggplot(dados, aes(x = sexo, y = colesterol, fill = sexo)) +
  geom_boxplot() +
  labs(title = "Colesterol por Sexo",
       x = "Sexo", y = "Colesterol (mg/dL)") +
  theme_minimal() +
  scale_fill_manual(values = c("#e74c3c", "#3498db"))
```

## Gráfico de Dispersão

```{r}
#| echo: true
#| fig-align: center
#| fig-width: 8
#| fig-height: 5

ggplot(dados, aes(x = idade, y = pressao_sistolica, color = sexo)) +
  geom_point(alpha = 0.6) +
  geom_smooth(method = "lm", se = TRUE) +
  labs(title = "Relação entre Idade e Pressão Sistólica",
       x = "Idade (anos)", y = "Pressão Sistólica (mmHg)") +
  theme_minimal()
```

## Múltiplos Gráficos

```{r}
#| echo: true
#| fig-align: center
#| fig-width: 10
#| fig-height: 6

library(patchwork)

p1 <- ggplot(dados, aes(x = idade)) +
  geom_histogram(fill = "#3498db", bins = 20) +
  theme_minimal()

p2 <- ggplot(dados, aes(x = sexo, y = idade, fill = sexo)) +
  geom_boxplot() +
  theme_minimal()

p3 <- ggplot(dados, aes(x = imc, y = colesterol)) +
  geom_point(color = "#e74c3c") +
  theme_minimal()

(p1 | p2) / p3
```

# Prática Guiada {background-color="#2C3E50"}

## Exercício 1: Exploração de Dados

1.  Crie um novo dataset com 150 pacientes
2.  Inclua variáveis: idade, peso, altura, glicemia
3.  Calcule estatísticas descritivas
4.  Crie visualizações apropriadas

## Exercício 2: Análise por Grupos

1.  Adicione uma variável categórica "diabetes" (Sim/Não)
2.  Compare as médias de glicemia entre grupos
3.  Crie boxplots comparativos
4.  Calcule proporções

## Exercício 3: Correlação

1.  Calcule IMC a partir de peso e altura
2.  Investigue relação entre IMC e glicemia
3.  Crie um gráfico de dispersão
4.  Calcule o coeficiente de correlação

# Resumo do Encontro 1 {background-color="#2C3E50"}

## O que aprendemos

::: incremental
-   Fundamentos de probabilidade
-   Principais distribuições de probabilidade
-   Medidas de tendência central e dispersão
-   Criação e manipulação de dados no R
-   Visualização de dados com ggplot2
-   Uso do Tidyverse para análise descritiva
:::

## Próximo Encontro

**Testes de Hipótese**

-   Conceitos de inferência estatística
-   Teste t
-   Teste qui-quadrado
-   ANOVA
-   Testes não-paramétricos

## Recursos Adicionais

::: nonincremental
-   **R for Data Science**: <https://r4ds.had.co.nz/>
-   **ggplot2 documentation**: <https://ggplot2.tidyverse.org/>
-   **Posit Cheatsheets**: <https://posit.co/resources/cheatsheets/>
:::

# Perguntas? {background-color="#2C3E50"}

**Contato**: [djalma.barbosa@ufr.edu.br](mailto:djalma.barbosa@ufr.edu.br)
