---
title: "Manipulação de Dados"
output: html_document
date: "2025-06-14"
---

```{r setup, include=FALSE}
knitr::opts_chunk$set(echo = TRUE)
```

# 6. Manipulando dados


```{r, echo=TRUE, eval=TRUE}

if(!require(foreign)) install.packages("foreign");library(foreign) 
if(!require(readxl)) install.packages("readxl");library(readxl)
if(!require(readr)) install.packages("readr");library(readr)
if(!require(janitor)) install.packages("janitor");library(janitor)
if(!require(skimr)) install.packages("skimr");library(skimr)
if(!require(stringr)) install.packages("stringr");library(stringr)
if(!require(stringi)) install.packages("stringi");library(stringi)
if(!require(lubridate)) install.packages("lubridate");library(lubridate)
```


```{r, echo = TRUE, eval = FALSE}
# Importando o arquivo {`NINDINET.dbf`} no objeto {`base`}

base <- read.dbf(file = 'Dados/NINDINET.dbf', as.is = TRUE)
```


## Visualização inicial dos dados

```{r, echo=TRUE, eval=FALSE}

head(base)

library(tidyverse)
glimpse(base)

```

## Selecionando variáveis (colunas)

```{r, echo=TRUE, eval=FALSE}

base_menor <- select(base, DT_NOTIFIC, DT_NASC, CS_SEXO, CS_RACA, ID_MN_RESI,
                     ID_AGRAVO)

```

## Piping

```{r, echo=TRUE, eval=FALSE}

base_menor <- base |>
  select(DT_NOTIFIC, DT_NASC, CS_SEXO, CS_RACA, ID_MN_RESI, ID_AGRAVO)

```


```{r, echo=TRUE, eval=FALSE}

base |>
  select(DT_NOTIFIC, DT_NASC, CS_SEXO, CS_RACA, ID_MN_RESI, ID_AGRAVO) |>
  head()

```

## Excluindo colunas

```{r, echo = TRUE, eval = FALSE}

base_menor |>
  select(-DT_NASC) |> 
  head()

```

## Criando colunas

```{r, echo = TRUE, eval = FALSE}

# Criando uma nova variável, tempo de digitação:
base_menor_2 <- base |>
select(NU_NOTIFIC, ID_AGRAVO, DT_NOTIFIC, DT_DIGITA) |>
  mutate(TEMPO_DIGITA = DT_DIGITA - DT_NOTIFIC)

# Visualizando a var DT_DIGITA como numérica
base_menor_2 |>
  mutate(TEMPO_DIGITA = as.numeric(TEMPO_DIGITA)) |>
  head()

```

## Limpando caracteres e padronizando as colunas

```{r, echo = TRUE, eval = FALSE}

# Importando o banco de dados { `CID-10-CATEGORIAS.CSV } para o `R`
cid10_categorias <- read_csv2('Dados/CID-10-CATEGORIAS.CSV')

# Utilizando a função `colnames()` para checar as variáveis 
colnames(cid10_categorias)

# Utilizando a função `clean_names()` (janitor) para editar o nome das variáveis
cid10_categorias_nova <- clean_names(cid10_categorias)

# Visualizando as variáveis após a transformação
colnames(cid10_categorias_nova)

```


```{r, echo = TRUE, eval = FALSE}
# Utilizando a função `clean_names()` (janitor) para editar o nome das variáveis
cid10_categorias_nova <- janitor::clean_names(cid10_categorias)
```

## Filtrando colunas

```{r, echo = TRUE, eval = FALSE}

# Filtrando os CIDs igual a B19, da coluna "ID_AGRAVO"
# com tempo de digitação maior que sete dias
base_menor_2 |>
  filter(ID_AGRAVO == "B19", TEMPO_DIGITA > 7) |>
  head()

# Filtrando os registros iguais a B19 OU A279 OU B54 na coluna "ID_AGRAVO"
base_menor_2 |>
  filter(ID_AGRAVO == "B19" | ID_AGRAVO == "A279" | ID_AGRAVO == "B54") |>
  head(20)

# Fazendo o mesmo filtro utilizando o operador `%in%`
base_menor_2 |>
  filter(ID_AGRAVO %in% c("B19", "A279", "B54")) |>
  head(20)

```

## Sumarizando colunas

```{r, echo = TRUE, eval = FALSE}

# Agrupando as notificações pelos agravos e contando a frequência de notificações
base_menor_2 |>
  group_by(ID_AGRAVO) |>
  count(ID_AGRAVO) |>
  print(n = 20)

```

```{r, echo = TRUE, eval = FALSE}

base_menor_2 |>
  
  # Agrupando as notificações pelos agravos
  group_by(ID_AGRAVO) |>
  
  # Utilizando a função `summarise()` para criar novas colunas de síntese
  summarise(
    
    # Criando uma coluna de total, utilizando a função `n()`
    total_agravos = n(),
    
    # Criando uma coluna de média, utilizando a função `mean()`
    media_digita = mean(TEMPO_DIGITA)
  )

```

## Modificando a ordem das colunas

```{r, echo = TRUE, eval = FALSE}

base_menor_2 |>
  
  # Agrupando as notificações pelos agravos
  group_by(ID_AGRAVO) |>
  
  # Utilizando a função `summarise()` para criar novas colunas de síntese
  summarise(total_agravos = n(),
            media_digita = mean(TEMPO_DIGITA)) |>
  
  # Ordenando a tabela pela ordem decrescente da média de tempo de digitação
  arrange(desc(media_digita))

```

## Avaliando a completude dos dados

```{r, echo = TRUE, eval = FALSE}

base |>
  
  # Utilizando a função `summarise()` para criar novas colunas de síntese
  summarise(
    
    # Criando uma coluna com a soma de todos os registros da variável raça/cor devidamente preenchidos
    total_completo = sum(!is.na(CS_RACA)),
    
    # Criando uma coluna com o total de registros na tabela
    total_registros = n(),
    
    # Criando uma coluna com a soma de registros com a variável raça/cor em branco
    total_missing_raca = sum(is.na(CS_RACA)),
    
    # Criando uma coluna de porcentagem de completude (preenchimento)
    taxa_completude = (total_completo / total_registros) * 100
  )

```

## Renomeando valores

```{r, echo = TRUE, eval = FALSE}

base |>
  
  # Contabilizando o número de registros conforme as categorias de preenchimento
  # da variável "CS_RACA"
  count(CS_RACA)

base |>
  
  # Transformando os valores em branco em 9 na coluna "CS_RACA"
  mutate(CS_RACA = replace_na(CS_RACA, replace = 9)) |>
  
  # Contabilizando o número de registros conforme as categorias de preenchimento
  # da variável "CS_RACA"
  count(CS_RACA)

```

## Transformando os dados no formato largo em formato longo


```{r, echo = TRUE, eval = FALSE}

# Importando o banco de dados { `cobertura_hepatiteb_rosas_2016_2020_A.csv } para o `R`
dados <- read_csv(file = "Dados/cobertura_hepatiteb_rosas_2016_2020_A.csv")

```

```{r, echo = TRUE, eval = FALSE}

# Criando o objeto {`dados_longos`}
dados_longos <- dados |>
  
  # Utilizando a função `pivot_longer()` para transformação de colunas
  pivot_longer(
    
    # Definindo as colunas que serão transformadas
    cols = c("Ano 2016", "Ano 2017", "Ano 2018", "Ano 2019", "Ano 2020"),
    
    # Definindo o nome da variável nova que receberá os nomes acima
    names_to = "Ano",
    
    # Definindo o nome da variável nova que receberá os valores da tabela
    values_to = "Cobertura Vacinal contra Hepatite B",
    
    # Retirando a palavra "Ano " antes de cada valor da variável Ano
    # Também estamos retirando o espaço depois da palavra "Ano"
    names_prefix = "Ano "
  )
# Visualizando a tabela {`dados_longos`} no formato longo
dados_longos

```

## Transformando os dados do formato longo em formato largo

```{r, echo = TRUE, eval = FALSE}

# Criando o objeto {`dados_largos`}
dados_largos <- dados_longos |>
  
  # Utilizando a função `pivot_wider()` para transformação de colunas
  pivot_wider(
    
    # Definindo de qual variável estamos resgatando os nomes das colunas
    names_from = "Ano",
    
    # Definindo de qual variável estamos resgatando os valores das colunas
    values_from = "Cobertura Vacinal contra Hepatite B")

# visualizando a tabela
dados_largos

```

## Separarando o conteúdo de uma variável em várias colunas

```{r, echo = TRUE, eval = FALSE}

# Importando o banco de dados { `notificacao_eapv_2021m.xlsx` } para o `R`
eapv_2021m <- read_xlsx('Dados/notificacao_eapv_2021m.xlsx')

```

```{r, echo = TRUE, eval = FALSE}

# Visualizando a tabela {`eapv_2021m`} com a função `View()
View(eapv_2021m)

# Selecionando e visualizando variáveis específicas
eapv_2021m |>
  
  # Selecionando três colunas do data.frame {`eapv_2021m`}
  select(imunobiologico_vacina, dose, data_da_aplicacao) |>
  
  # Utilizando a função `head()` para visualizar as primeiras linhas da tabela
  head()

```