---
title: "Manipulação de Dados"
output: html_document
date: "2025-06-14"
---

```{r setup, include=FALSE}
knitr::opts_chunk$set(echo = TRUE)
```

# Manipulando dados

```{r Instala Pacotes, echo=TRUE, eval=TRUE}

if(!require(foreign)) install.packages("foreign");library(foreign) 
if(!require(readxl)) install.packages("readxl");library(readxl)
if(!require(readr)) install.packages("readr");library(readr)
if(!require(janitor)) install.packages("janitor");library(janitor)
if(!require(skimr)) install.packages("skimr");library(skimr)
if(!require(stringr)) install.packages("stringr");library(stringr)
if(!require(stringi)) install.packages("stringi");library(stringi)
if(!require(lubridate)) install.packages("lubridate");library(lubridate)
```

```{r Lê dados, echo = TRUE, eval = TRUE}

base <- read.dbf(file = 'Dados/NINDINET.dbf', as.is = TRUE)

CID10 <- read_csv2("Dados/CID-10-CATEGORIAS.CSV",
                   locale = locale(encoding = "latin1"))

dados <- read_csv(file = "Dados/cobertura_hepatiteb_rosas_2016_2020_A.csv")

eapv_2021m <- read_xlsx('Dados/notificacao_eapv_2021m.xlsx')

tabela_municipios <- read_excel("Dados/tabela_municipios.xlsx",
                                sheet = 1,
                                skip = 0)

```

## Visualização inicial dos dados

```{r, echo=TRUE, eval=FALSE}

head(base)

library(tidyverse)
glimpse(base)

```

## Selecionando variáveis (colunas)

```{r, echo=TRUE, eval=FALSE}

base_menor <- select(base, DT_NOTIFIC, DT_NASC, CS_SEXO, CS_RACA, ID_MN_RESI,
                     ID_AGRAVO)

```

## Piping

```{r, echo=TRUE, eval=FALSE}

base_menor <- base |>
  select(DT_NOTIFIC, DT_NASC, CS_SEXO, CS_RACA, ID_MN_RESI, ID_AGRAVO)

```


```{r, echo=TRUE, eval=FALSE}

base |>
  select(DT_NOTIFIC, DT_NASC, CS_SEXO, CS_RACA, ID_MN_RESI, ID_AGRAVO) |>
  head()

```

## Excluindo colunas

```{r, echo = TRUE, eval = FALSE}

base_menor |>
  select(-DT_NASC) |> 
  head()

```

## Criando colunas

```{r, echo = TRUE, eval = FALSE}

# Criando uma nova variável, tempo de digitação:
base_menor_2 <- base |>
select(NU_NOTIFIC, ID_AGRAVO, DT_NOTIFIC, DT_DIGITA) |>
  mutate(TEMPO_DIGITA = DT_DIGITA - DT_NOTIFIC)

# Visualizando a var DT_DIGITA como numérica
base_menor_2 |>
  mutate(TEMPO_DIGITA = as.numeric(TEMPO_DIGITA)) |>
  head()

```

## Limpando caracteres e padronizando as colunas

```{r, echo = TRUE, eval = FALSE}

# Importando o banco de dados { `CID-10-CATEGORIAS.CSV } para o `R`
cid10_categorias <- read_csv2('Dados/CID-10-CATEGORIAS.CSV')

# Utilizando a função `colnames()` para checar as variáveis 
colnames(cid10_categorias)

# Utilizando a função `clean_names()` (janitor) para editar o nome das variáveis
cid10_categorias_nova <- clean_names(cid10_categorias)

# Visualizando as variáveis após a transformação
colnames(cid10_categorias_nova)

```


```{r, echo = TRUE, eval = FALSE}
# Utilizando a função `clean_names()` (janitor) para editar o nome das variáveis
cid10_categorias_nova <- janitor::clean_names(cid10_categorias)
```

## Filtrando colunas

```{r, echo = TRUE, eval = FALSE}

# Filtrando os CIDs igual a B19, da coluna "ID_AGRAVO"
# com tempo de digitação maior que sete dias
base_menor_2 |>
  filter(ID_AGRAVO == "B19", TEMPO_DIGITA > 7) |>
  head()

# Filtrando os registros iguais a B19 OU A279 OU B54 na coluna "ID_AGRAVO"
base_menor_2 |>
  filter(ID_AGRAVO == "B19" | ID_AGRAVO == "A279" | ID_AGRAVO == "B54") |>
  head(20)

# Fazendo o mesmo filtro utilizando o operador `%in%`
base_menor_2 |>
  filter(ID_AGRAVO %in% c("B19", "A279", "B54")) |>
  head(20)

```

## Sumarizando colunas

```{r, echo = TRUE, eval = FALSE}

# Agrupando as notificações pelos agravos e contando a frequência de notificações
base_menor_2 |>
  group_by(ID_AGRAVO) |>
  count(ID_AGRAVO) |>
  print(n = 20)

```

```{r, echo = TRUE, eval = FALSE}

base_menor_2 |>
  
  # Agrupando as notificações pelos agravos
  group_by(ID_AGRAVO) |>
  
  # Utilizando a função `summarise()` para criar novas colunas de síntese
  summarise(
    
    # Criando uma coluna de total, utilizando a função `n()`
    total_agravos = n(),
    
    # Criando uma coluna de média, utilizando a função `mean()`
    media_digita = mean(TEMPO_DIGITA)
  )

```

## Modificando a ordem das colunas

```{r, echo = TRUE, eval = FALSE}

base_menor_2 |>
  
  # Agrupando as notificações pelos agravos
  group_by(ID_AGRAVO) |>
  
  # Utilizando a função `summarise()` para criar novas colunas de síntese
  summarise(total_agravos = n(),
            media_digita = mean(TEMPO_DIGITA)) |>
  
  # Ordenando a tabela pela ordem decrescente da média de tempo de digitação
  arrange(desc(media_digita))

```

## Avaliando a completude dos dados

```{r, echo = TRUE, eval = FALSE}

base |>
  
  # Utilizando a função `summarise()` para criar novas colunas de síntese
  summarise(
    
    # Criando uma coluna com a soma de todos os registros da variável raça/cor devidamente preenchidos
    total_completo = sum(!is.na(CS_RACA)),
    
    # Criando uma coluna com o total de registros na tabela
    total_registros = n(),
    
    # Criando uma coluna com a soma de registros com a variável raça/cor em branco
    total_missing_raca = sum(is.na(CS_RACA)),
    
    # Criando uma coluna de porcentagem de completude (preenchimento)
    taxa_completude = (total_completo / total_registros) * 100
  )

```

## Renomeando valores

```{r, echo = TRUE, eval = FALSE}

base |>
  
  # Contabilizando o número de registros conforme as categorias de preenchimento
  # da variável "CS_RACA"
  count(CS_RACA)

base |>
  
  # Transformando os valores em branco em 9 na coluna "CS_RACA"
  mutate(CS_RACA = replace_na(CS_RACA, replace = 9)) |>
  
  # Contabilizando o número de registros conforme as categorias de preenchimento
  # da variável "CS_RACA"
  count(CS_RACA)

```

## Transformando os dados no formato largo em formato longo


```{r, echo = TRUE, eval = FALSE}

# Importando o banco de dados { `cobertura_hepatiteb_rosas_2016_2020_A.csv } para o `R`
dados <- read_csv(file = "Dados/cobertura_hepatiteb_rosas_2016_2020_A.csv")

```

```{r, echo = TRUE, eval = FALSE}

# Criando o objeto {`dados_longos`}
dados_longos <- dados |>
  
  # Utilizando a função `pivot_longer()` para transformação de colunas
  pivot_longer(
    
    # Definindo as colunas que serão transformadas
    cols = c("Ano 2016", "Ano 2017", "Ano 2018", "Ano 2019", "Ano 2020"),
    
    # Definindo o nome da variável nova que receberá os nomes acima
    names_to = "Ano",
    
    # Definindo o nome da variável nova que receberá os valores da tabela
    values_to = "Cobertura Vacinal contra Hepatite B",
    
    # Retirando a palavra "Ano " antes de cada valor da variável Ano
    # Também estamos retirando o espaço depois da palavra "Ano"
    names_prefix = "Ano "
  )
# Visualizando a tabela {`dados_longos`} no formato longo
dados_longos

```

## Transformando os dados do formato longo em formato largo

```{r, echo = TRUE, eval = FALSE}

# Criando o objeto {`dados_largos`}
dados_largos <- dados_longos |>
  
  # Utilizando a função `pivot_wider()` para transformação de colunas
  pivot_wider(
    
    # Definindo de qual variável estamos resgatando os nomes das colunas
    names_from = "Ano",
    
    # Definindo de qual variável estamos resgatando os valores das colunas
    values_from = "Cobertura Vacinal contra Hepatite B")

# visualizando a tabela
dados_largos

```

## Separarando o conteúdo de uma variável em várias colunas

```{r, echo = TRUE, eval = FALSE}

# Importando o banco de dados { `notificacao_eapv_2021m.xlsx` } para o `R`
eapv_2021m <- read_xlsx('Dados/notificacao_eapv_2021m.xlsx')

```

```{r, echo = TRUE, eval = FALSE}

# Visualizando a tabela {`eapv_2021m`} com a função `View()
View(eapv_2021m)

# Selecionando e visualizando variáveis específicas
eapv_2021m |>
  
  # Selecionando três colunas do data.frame {`eapv_2021m`}
  select(imunobiologico_vacina, dose, data_da_aplicacao) |>
  
  # Utilizando a função `head()` para visualizar as primeiras linhas da tabela
  head()

```

## Recodificando linhas e colunas

```{r, echo = TRUE, eval = FALSE}

base_menor |>
  # Renomeando os valores da variável CS_SEXO usando a função `mutate()` e `case_when()`
  mutate(
    sexo_cat = case_when(
      CS_SEXO == "M" ~ "Masculino",
      CS_SEXO == "F" ~ "Feminino",
      CS_SEXO == "I" | is.na(CS_SEXO) ~ "Ignorado",
      TRUE ~ NA_character_
    )
  ) |>
  # Visualizando a tabela {`base_menor`} recodificada
  head()

```


```{r, echo = TRUE, eval = FALSE}
base_menor <- base_menor |>
  mutate(
    raca_cor_cat = case_when(
      # Se o valor da coluna for igual a "1" transforme para "Branca"
      CS_RACA == "1" ~ "Branca",
      # Se o valor da coluna for igual a "2" transforme para "Preta"
      CS_RACA == "2" ~ "Preta",
      # Se o valor da coluna for igual a "3" transforme para "Amarela"
      CS_RACA == "3" ~ "Amarela",
      # Se o valor da coluna for igual a "4" transforme para "Parda"
      CS_RACA == "4" ~ "Parda",
      CS_RACA == "5" ~ "Indígena",
      CS_RACA == "9" | is.na(CS_RACA) ~ "Ignorado",
      TRUE ~ NA_character_
    )
  ) |>
  head()
```


```{r, echo = TRUE, eval = FALSE}

base |>
  # Utilizando a função `mutate()` para criar colunas
  mutate(
    # Criando uma coluna de idade conforme a codificação da variável NU_IDADE_N
    idade_anos = if_else(str_sub(NU_IDADE_N, start = 1, end =  1) == "4", 
                         as.numeric(str_sub(NU_IDADE_N, start = 2, end =  4)), 0),
    # Criando uma coluna de faixa etária a partir da variável idade dos casos notificados
    # utilizando a função `cut()`
    fx_etaria = cut(
      # Definindo qual variável será classificada em faixas
      x = idade_anos,
      # Definindo os pontos de corte das classes
      breaks = c(0, 10, 20, 60, Inf),
      # Definindo os rótulos das classes
      # Definindo o tipo do ponto de corte
      right = FALSE
    )
  ) |>
  select(NU_IDADE_N,idade_anos,fx_etaria,everything()) # Muda ordem de visualização

```

```{r, echo = TRUE, eval = FALSE}

# Observe o mesmo código, sem comentários.

base |>
  mutate(
    idade_anos = if_else(str_sub(NU_IDADE_N, 1, 1) == "4", 
                         as.numeric(str_sub(NU_IDADE_N, 2, 4)), 0),
    fx_etaria = cut(
      x = idade_anos,
      breaks = c(0, 10, 20, 60, Inf),
      right = FALSE
    )
  ) |>
  select(NU_IDADE_N,idade_anos,fx_etaria,everything())

```

## Unindo tabelas (bases de dados)

```{r, echo = TRUE, eval = FALSE}

## Verificando o tipo de variável na coluna `ID_MN_RESI` do NINDINET

class(base_menor$ID_MN_RESI)

# Vamos utilizar o banco 'tabela_municípios.xlsx'.

class(tabela_municipios$ID_MUNICIPIO)

## Transformando apenas a variável `ID_MUNICIPIO` do data.frame {`tabela_municipios`}
## em 'integer'

tabela_municipios$ID_MUNICIPIO <- as.integer(tabela_municipios$ID_MUNICIPIO)

left_join(
  # Unindo a tabela {`base_menor`}
  x = base_menor,
  # com a tabela {`tabela_municipios`}
  y = tabela_municipios,
  # Selecionando as colunas `ID_MN_RESI` e `ID_MUNICIPIO` para unir os bancos de dados
  by = c("ID_MN_RESI" = "ID_MUNICIPIO")) |>
  # Visualizando a união realizada
head()

```




# Lidando com textos
## Contando caracterres e extraindo textos

```{r, echo = TRUE, eval = FALSE}

# Criando um novo objeto com as seleções feitas (dados CID-10-CATEGORIAS.CSV)

nomes_cid <- CID10 |>
  # Selecionar apenas as linhas de interesse (linhas 1 a 15)
  slice(1:15) |> 
  # Selecionando apenas a variável "DESCRICAO" e transformando em `character` simples
  pull(DESCRICAO)

nomes_cid

# Contando quantos caracteres existem em cada linha
str_length(nomes_cid)

# Extraindo caracteres entre a 1ª e a 11ª posição da linha
str_sub(nomes_cid, start = 1, end = 11)

# Indicando a posição final da primeira palavra de cada texto
str_sub(nomes_cid, 
        start = 1, 
        end = c(6,6,6,10,6,6,8,6,9,8,11,11,11,11,11))

# Extraindo a primeira palavra
word(nomes_cid, 1, sep = " ")

```

## Alterando a ordem e reordenando texto

```{r, echo = TRUE, eval = FALSE}

# Ordenando o objeto {`nomes_cid`} para o formato ascendente (A-Z)
str_sort(nomes_cid)

# Ordenando o objeto {`nomes_cid`} para o formato decrescente (Z-A)
str_sort(nomes_cid, decreasing = TRUE)

```

## Unindo *strings*

```{r, echo = TRUE, eval = FALSE}

# Unindo **strings** para a formação da palavra "Tuberculose"
str_c("Tuber","culo","se")

# Unindo **strings** incluindo espaço entre elas
# adicionaremos o argumento `sep = " "`
str_c("Tuberculose","respiratória,","com","confirmação",
      "bacteriológica","e histológica", sep = " ")

# Salvando as modificações no objeto {`agravo`}
agravo <- c("Tuberculose","respiratória,","com","confirmação",
            "bacteriológica","e histológica")

# Unindo **strings** armazenadas no objeto {`agravo`}
# em um único *string* de texto
str_c(agravo, collapse = " ")

```

## Transformando *strings*

```{r, echo = TRUE, eval = FALSE}

# Transformando todos as letras em maiúsculas
str_to_upper(nomes_cid)

# Transformando todos as letras em minúsculas
str_to_lower(nomes_cid)

# Transformando apenas a primeira maiúscula e restante das palavras em minúsculas
str_to_sentence(nomes_cid)

# Padronizando a escrita (pacote stringi)

# Vetor com diferentes grafias

nomes <- c("infecções", "infeccões", "infecçoes", "infeccoes")

# Transformação das letras especiais ou com acentuação
stri_trans_general(nomes, id = "Latin-ASCII")

```


## Identificando padrões em *strings*

```{r, echo = TRUE, eval = FALSE}

# Extraindo linhas onde a palavra "Tuberculose" aparece
str_subset(nomes_cid, pattern = "Tuberculose")

# Extraindo linhas onde a palavra "tuberculose" aparece, independente se
# maiúscula ou minúscula
str_subset(nomes_cid, pattern = fixed("tuberculose", ignore_case = TRUE))

```


```{r, echo = TRUE, eval = FALSE}

# Encontrando padrões no início do texto

CID10 |> 
  filter(
    str_starts(
      # Utilizando a função `filter()` com a função `str_stars()`
      # Selecionando a variável usada para encontrar palavras no início da frase
      string = DESCRICAO,
      # Definindo a palavra a ser pesquisada e ignorando se maiúscula ou minúscula
      pattern = fixed("outras", ignore_case = TRUE)
    )
  ) |> 
  # Selecionando as variáveis que queremos utilizar com a função `select()`
  select(CAT, DESCRICAO)

```


```{r, echo = TRUE, eval = FALSE}

# Encontrando padrões no final do texto

CID10 |> 
  # Utilizando a função `filter()` com a função `str_ends()`
  filter(
    str_ends(
      # Definindo a variável usada para encontrar palavras no final da frase
      string = DESCRICAO,
      # Definindo a palavra a ser pesquisada e ignorando se maiúscula ou minúscula
      pattern = fixed("bacterianas", ignore_case = 
                        TRUE)
    )
  ) |> 
  # Selecionando as variáveis que queremos utilizar com a função `select()
  select(CAT, DESCRICAO)

```

## Substituindo valores de texto

```{r, echo = TRUE, eval = FALSE}

# Criando um vetor de texto
agravo <- "Tuberculose respiratória, com confirmação bacteriológica e histológica"

# Substituindo palavras
str_replace(agravo, pattern = "com", replacement = "sem")

# Criando um vetor de texto
agravo <- "Tuberculose respiratória, com confirmação bacteriológica e histológica"

# Substituindo palavras
str_replace_all(agravo, pattern = "ó", replacement = "o")

```





# Organizando os eventos no tempo

## Transformando datas

```{r, echo = TRUE, eval = FALSE}

# Transformando uma string em data
data_1 <- as_date("2022-05-19")
# Visualizando a string transformada em data
data_1

# Verificando a classe do objeto `data_1`
class(data_1)

# Transformando uma string em data sem definir o formato
as_date("19/05/2022")

# Transformando uma string em data definindo o formato
as_date("19/05/2022", format = "%d/%m/%Y")

# Transformando uma string do tipo das datas do SIM definindo o formato
as_date("01031998", format = "%d%m%Y")


```

## Cálculo com datas

```{r, echo = TRUE, eval = FALSE}

dt_notific <- read.dbf(file = 'Dados/NINDINET.dbf') |>
  # Selecionando as variáveis que queremos utilizar com a função `select()`
  select(DT_NOTIFIC, DT_SIN_PRI, DT_NASC) |>
  # Selecionar apenas as linhas de interesse (linhas 1 a 10)
  slice(1:10)

dt_notific

```

```{r, echo = TRUE, eval = FALSE}

# Somando 60 dias às datas de notificação de casos da tabela {`dt_notific`}
dt_notific$DT_NOTIFIC + 60

# Subtraindo 60 dias as datas de notificação 
#de casos à tabela {`dt_notific`}
dt_notific$DT_NOTIFIC - 60

# Criando a tabela {`dt_notific_2`}
dt_notific_2 <- dt_notific |>
  # Selecionando as variáveis que queremos utilizar com a função `select()`
  select(DT_NOTIFIC) |>
  # Utilizando a função `mutate()` para criar a nova coluna "prazo_encerramento"
  mutate(prazo_encerramento = DT_NOTIFIC + 60) 

dt_notific_2

```

```{r, echo = TRUE, eval = FALSE}

# Criando a tabela com a diferença entre 'DT_NOTIFIC' e 'DT_SIN_PRI'

dif_tempo <- dt_notific |>
  # Selecionando as variáveis que queremos utilizar com a função `select()`
  select(DT_NOTIFIC, DT_SIN_PRI) |>
  # Utilizando a função `mutate()` para criar a nova coluna "DIFERENCA"
  mutate(DIFERENCA = DT_NOTIFIC - DT_SIN_PRI)

# Obtendo o resultado como inteiro
dif_tempo_2 <- dt_notific |>
  # Selecionando as variáveis que queremos utilizar com a função `select()`
  select(DT_NOTIFIC, DT_SIN_PRI) |>
  # Utilizando a função `mutate()` para criar a nova coluna "Diferenca"
  mutate(Diferenca = as.integer(DT_NOTIFIC - DT_SIN_PRI))

dif_tempo_2

```

```{r, echo = TRUE, eval = FALSE}

# Encontrando a idade em anos, com arredondamento

idade <- dt_notific |>
  # Selecionando as variáveis que queremos utilizar com a função `select()`
  select(DT_NASC, DT_SIN_PRI) |>
  # Utilizando a função `mutate()` para criar as novas colunas de idade
  mutate(
    IDADE_DIAS = as.integer(DT_SIN_PRI - DT_NASC),
    IDADE_ANOS = floor(IDADE_DIAS / 365.25)
  )

```

## Extrações de elementos de data

```{r, echo = TRUE, eval = FALSE}

# Extrai o ano (lubridate)
year(dt_notific$DT_NOTIFIC)

# Extrai o mês
month(dt_notific$DT_NOTIFIC)

# Extrai o dia
day(dt_notific$DT_NOTIFIC)

# Extrai o dia da semana
wday(dt_notific$DT_NOTIFIC)

# Com o dia da semana abriado
wday(dt_notific$DT_NOTIFIC, label = TRUE)

# Nome do dia da semana, sem abreviação
wday(dt_notific$DT_NOTIFIC, label = TRUE, abbr = FALSE)

```

```{r, echo = TRUE, eval = FALSE}

# Identificando a semana epidemiológica nas datas

# Transformando todas as datas da variável `DT_NOTIFIC`
# da tabela {`dt_notific`} em semana epidemiológica 
# com a função `epiweek()`
epiweek(dt_notific$DT_NOTIFIC)

# Alterando a tabela {`dt_notific_2`}
dt_notific_2 <- dt_notific |>
  # Utilizando a função `mutate()` para criar novas colunas
  mutate(
    # Criando variável ano a partir da data de notificação
    # utilizando a função `year()`
    ano = year(DT_NOTIFIC),  
    # Criando variável mes a partir da data de notificação
    # utilizando a função `month()`
    mes = month(DT_NOTIFIC), 
    # Criando variável dia a partir da data de notificação
    # utilizando a função `day()`
    dia = day(DT_NOTIFIC),
    # Criando variável semana_num a partir da data de notificação
    # utilizando a função `wday()`
    semana_num = wday(DT_NOTIFIC), 
    # Criando variável semana_nome a partir da data de notificação
    # utilizando a função `wday()`
    semana_nome = wday(DT_NOTIFIC, label = TRUE),
    # Criando variável semana_nome_completo a partir da data de notificação
    # utilizando a função `wday()`
    semana_nome_completo = wday(DT_NOTIFIC, label = TRUE, abbr = FALSE),
    # Criando variável semana_epidemiológica a partir da data de notificação
    # utilizando a função `epiweek()`
    semana_epidemiologica = epiweek(DT_NOTIFIC)
  )

dt_notific_2

```

```{r, echo = TRUE, eval = FALSE}

#  Agregando e indicando a data de final da semana epidemiológica

# Criando a tabela {`dt_notific_5`}
dt_notific_5 <- dt_notific |>
  # Selecionando as variáveis que queremos utilizar com a função `select()`
  select(DT_NOTIFIC) |>
  # Utilizando a função `mutate()` para criar as novas variáveis
  mutate(
    dia_semana = wday(DT_NOTIFIC),
    dif_dia_semana = 7 - dia_semana,
    DT_semana_epi = DT_NOTIFIC + dif_dia_semana
  )

dt_notific_5

# Outra forma

# Criando a tabela {`dt_notific_6`}
dt_notific_6 <- dt_notific |>
  # Selecionando as variáveis que queremos utilizar com a função `select()`
  select(DT_NOTIFIC) |>
  # Utilizando a função `mutate()` para criar a nova coluna
  mutate(DT_semana_epi = DT_NOTIFIC + 7 - wday(DT_NOTIFIC))

dt_notific_6

```

## Sequência de datas

```{r, echo = TRUE, eval = FALSE}

# Criando uma sequência de datas, criando dias de uma semana
as.Date("2022-01-01") + 0:7

# Criando uma sequência de datas
seq.Date(from = as.Date("2022-01-01"), to = as.Date("2022-02-01"), by = "day")

```